臺灣高等法院臺中分院刑事判決　　 99年度上重更(一)字第1號
上　訴　人
即　被　告　蕭博壬
選任辯護人　楊俊彥律師
　　　　　　林志忠律師
　　　　　　張淑琪律師
上　訴　人
即　被　告　陳鴻文
選任辯護人　林開福律師
　　　　　　詹漢山律師
上列上訴人即被告因殺人未遂等案件，不服臺灣彰化地方法院98
年度訴字第165號中華民國98年5月13日第一審判決（起訴案號
：臺灣彰化地方法院檢察署97年度偵字第8451、9217號），提起
上訴，經本院判決後，由最高法院發回更審，本院判決如下：
    主  文
原判決關於陳鴻文部分，及關於蕭博壬殺人未遂部分暨定應執行
刑部分均撤銷。
陳鴻文未經許可，販賣步槍，處有期徒刑捌年陸月，併科罰金新
臺幣拾萬元，罰金如易服勞役，以新臺幣壹仟元折算壹日。
蕭博壬殺人未遂，處無期徒刑，禠奪公權終身，如附表編號一、
五所示之扣案物均沒收之；又殺人未遂，處有期徒刑拾年，如附
表編號一、五所示之扣案物均沒收之；應執行無期徒刑，禠奪公
權終身，如附表編號一、五所示之扣案物均沒收之。
    事  實
一、蕭博壬（小名丞鈞）曾因違反槍砲彈藥刀械管制條例案件，
    經臺灣彰化地方法院以88年度少訴字第21號判處有期徒刑1
    年2 月確定（第1案），又因逃亡案件，經國防部中部地方
    軍事法院以89年度臺判字94號判處有期徒刑8月確定（第2案
    ），又因違反槍砲彈藥刀械管制條例案件，經本院以93年度
    上更(一)字第137號判處有期徒刑1年6月確定（第3案），再因
    違反槍砲彈藥刀械管制條例案件及恐嚇案件，經臺灣臺中地
    方法院以91年度重訴第1737號分別判處有期徒刑1年8月、1
    年6月及8月，應執行有期徒刑3年8月確定（第4案），又因
    違反職役案件，復經國防部中部地方軍事法院以91年度臺判
    字第153號判處有期徒刑1年（第5案），上開第1、2、3案嗣
    經本院以94年度聲字第773號裁定應執行有期徒刑3年，並與
    上開第4、5案件接續執行，至95年10月5日假釋出監（上開
    第1、2、3案件再經本院於民國97年11月20日以97年度聲字
    第1954號裁定應執行有期徒刑1年6月，而第4、5案又經臺灣
    臺中地方法院於98年1月12日以98年度聲字第166號裁定應執
    行有期徒刑3年，故未構成累犯）。
二、蕭博壬、陳鴻文（綽號「空文」）均明知未經許可，不得持
    有槍砲彈藥刀械管制條例所列管具殺傷力之槍枝、子彈，詎
    陳鴻文於某不詳時地，以不詳之方式，取得如附表所示具有
    殺傷力之美國COLT廠製M16A1型、口徑5.56MM制式步槍（槍
    枝管制編號0000000000，含彈匣）、制式子彈（包含附表編
    號1、2、4、5所示之子彈），而非法持有之。嗣於96年10月
    至11月間某日，陳鴻文因積欠蕭博壬約新臺幣（下同）1百
    餘萬元之債務，乃基於販賣步槍及子彈營利之意圖，經蕭博
    壬同意，在彰化縣社頭鄉劉昌勇住處，將上開槍彈連同附表
    編號3所示之物交予蕭博壬，用以抵償積欠蕭博壬之債務，
    蕭博壬即自斯時起，未經許可，持有上開具有殺傷力之槍枝
    、子彈。
三、蕭博壬於97年8月21日凌晨1時許（原審判決書誤繕為凌晨3
    、4時許），駕駛車牌號碼8800-LK號黑色自用小客車攜帶陳
    鴻文所交付之上揭槍、彈（其中9顆已擊發，彈殼散落在彰
    化縣社頭鄉○○○路105號對面處，詳如附表編號4所示）附
    載陳銀漢至彰化縣社頭鄉○○○路附近，陳銀漢下車後，蕭
    博壬即將其上開自用小客車停放於清水岩路105號對面處（
    車頭朝西），迨同日凌晨4時30分許，邱俊明與同事康哲揚
    下班行經彰化縣社頭鄉○○○路105號前時，發現蕭博壬坐
    在上開自用小客車駕駛座上，雙手打直放在方向盤下方，與
    一般人在車上休息之情形不同，懷疑蕭博壬正竊取他人車輛
    ，乃於同日凌晨4時25分許，撥打110電話報警，嗣警方獲報
    後，即指派彰化縣警察局田中分局社頭分駐所警員劉福興與
    蕭瑞能共乘巡邏車前往查察，並於同日凌晨4時40分許，在
    上開地點發現蕭博壬停放路旁自用小客車，警員劉福興與蕭
    瑞能乃將巡邏車停在上開自用小客車之左側，車頭約與上開
    自用小客車後車門齊平，旋警員劉福興即趨前盤查蕭博壬之
    身分，另警員蕭瑞能則立於蕭博壬所駕駛車輛左前輪往外約
    2步遠之距離（即巡邏車前面）警戒，蕭博壬見警員劉福興
    敲打伊自用小客車駕駛座車窗，先是將駕駛座車窗打開3分
    之1左右，警員劉福興見蕭博壬將車窗打開，即盤問蕭博壬
    ：「這麼晚了怎麼還在這裡，家住那裡？」等語，蕭博壬即
    以閩南語回稱伊係「老得」（按為蕭得謙）的兒子蕭博壬，
    並將身分證交付警員劉福興查證，盤查過程約數分鐘後，劉
    福興將身分證交還蕭博壬，並要求其下車時，蕭博壬恐其自
    用小客車內藏放之槍、彈為警查獲，明知槍枝可以瞬間擊發
    子彈，持以對人射擊，子彈射出後之速度及穿透力，會造成
    死亡結果，竟基於殺人及妨害公務之故意，一方面向警員劉
    福興誆稱：「好，我下車」等語，以鬆懈警員劉福興之戒心
    ，另一方面則取出已上膛之上開制式步槍，並推開車門朝警
    員劉福興射擊，警員劉福興見狀，雖立即拔出警用手槍並往
    後方閃躲，惟仍遭蕭博壬自後方開槍擊中頭部與胸部（身中
    兩槍），當場傷重倒地，其警用手槍則掉落在蕭博壬駕駛之
    上揭自用小客車旁。另警員蕭瑞能見狀，緊急壓低身體高度
    ，並退往巡邏車左側方向尋求掩護，詎蕭博壬見警員劉福興
    已中槍倒地後，發現員警蕭瑞能退到巡邏車左側後方，另行
    基於殺人及妨害公務之故意，向蕭瑞能所掩蔽位置連開3發
    步槍子彈並貫穿巡邏車擋風玻璃，且擊碎巡邏車後車窗玻璃
    ，警員蕭瑞能見情況危急，立即閃躲至巡邏車後方保險桿處
    ，並以警槍還擊1槍，惟並未擊中蕭博壬。蕭博壬見警員蕭
    瑞能已取槍還擊，且有巡邏車作為掩護，擊斃警員蕭瑞能之
    機會不大，乃攜帶附表編號5所示之槍彈沿彰化縣社頭鄉○
    ○○路116號旁巷車逃逸，並將上開自用小客車及附表編號1
    、2及3所示子彈等物品棄置現場。旋蕭博壬即在案發現場附
    近之巷弄間躲藏，迨同日清晨5時許，獲報之救護車已抵達
    現場搶救受傷之警員劉福興時，蕭博壬始發現蕭水昌位於彰
    化縣社頭鄉東興村中央巷2號之住宅內似已有人起身活動，
    乃攜帶上開槍彈潛逃入該屋內（無故侵入住宅部分，未據告
    訴），上樓查看屋內住戶活動情形，並打開廁所門，以上開
    附表編號5所示之槍彈指著蕭水晶，要蕭水晶不要出聲，並
    質問蕭水晶有無車子，蕭水晶回稱伊只有機車而已，旋蕭博
    壬即基於剝奪他人行動自由之犯意，先在蕭水晶住處走廊上
    拿取1條粉紅色毛巾，用以包覆上開步槍，以防在逃亡途中
    遭警攔查，再指示蕭水晶騎乘車牌號碼FSG-838號重型機車
    搭載伊逃離現場，蕭水晶因在清晨突遭蕭博壬持槍闖入屋內
    ，且遭蕭博壬持槍要脅，其生命有立即之危險，而不敢不從
    ，蕭博壬即以上開之方式，剝奪蕭水晶之行動自由。蕭博壬
    起先指示蕭水晶騎車沿彰化縣社頭鄉○○○路右轉清水岩路
    ，再行經中山路、社斗路，再轉往光復路附近，並在光復路
    「三鄉橋」附近下車，在光復路旁呼叫「阿姨（即蕭阿謹）
    ！阿姨！我是丞鈞（蕭博壬之別名）」，因蕭阿謹並未回應
    ，蕭博壬旋又跳上蕭水晶之機車，再指示蕭水晶騎往彰化縣
    田中鎮○○路陳銀漢之住處，經陳銀漢詢問蕭博壬為何沒有
    開車後，蕭博壬未回答即立即命蕭水晶載伊前往彰化縣田尾
    鄉民和巷311號劉漢茂（所涉藏匿人犯案件，經本院判決有
    罪確定）住處，並在該處鐵門外大聲呼叫「歐吉尚」，彼時
    蕭武祥（因涉嫌藏匿人犯案件，另經檢察官為不起訴處分）
    、劉漢茂與、沈政良（以上2人因藏匿人犯案件，分經本院
    及臺灣彰化地方法院判決有罪在案）等多人正在該處屋內賭
    博，劉漢茂聽到蕭博壬呼叫，隨即前來應門，一見蕭博壬手
    上持有長槍，又聽聞蕭博壬稍早有向警方開槍乙事，即向蕭
    博壬表示「這樣事態嚴重」，旋即轉身進入屋內取出1疊千
    元鈔票，並當蕭博壬面前點數約20餘張千元鈔票，惟蕭博壬
    並未當場接受，蕭博壬與劉漢茂在上開鐵門外洽談約10餘分
    鐘後，嗣即共同喝令蕭水晶可以離開，但是不可將此事張揚
    ，蕭博壬復向蕭水晶表示：「你回家看電視就知道了」等語
    。蕭水晶至此，始敢騎乘機車離開劉漢茂之住處，蕭水晶因
    而遭蕭博壬以持槍之非方法剝奪行動自由達半小時之久。之
    後沈政良駕駛自用小客車，搭載蕭博壬與蕭武祥一同離開，
    並與楊燕雪會合，再經沈政良（嗣於98年3月3日死亡，經臺
    灣彰化地方法院檢察署檢察官為不起訴處分）、鍾國平（所
    涉藏匿人犯案件，由臺灣彰化地方法院判決有罪在案）之介
    紹，向林成華購買車牌號碼9018-DF號自用小客車1部供作逃
    亡之用。嗣蕭博壬因熟悉嘉義縣民雄鄉松山村地處偏僻，不
    易為警查獲，乃自同年9月8日起，與楊燕雪（所涉藏匿人犯
    案件，由臺灣彰化地方法院判決有罪在案）共同向簡金城（
    因涉嫌藏匿人犯案件，另經檢察官為不起訴處分）借用其位
    於嘉義縣民雄鄉松山村後山仔18號房屋藏匿（蕭博壬上揭所
    犯違反槍砲彈藥刀械管制條例之未持許可持有步槍及妨害自
    由二罪部分，經本院前審判決後，蕭博壬於98年9月23日、
    同年月24日具狀表明撤回對於該二部分之第三審上訴而告確
    定）。
四、槍擊案發生後，警方立即封鎖現場，並在蕭博壬駕駛之上開
    自用小客車上扣得其持有附表編號1、2及3所示之子彈等物
    品，另在蕭博壬駕駛之自用小客車旁扣得已擊發之口徑5.56
    MM制式子彈彈殼9顆（詳如附表編號4所示）、警員劉福興未
    及還擊即掉落地面之警用手槍1枝與警員蕭瑞能擊發之警用
    手槍彈殼1顆。警員劉福興因在閃躲過程中，遭蕭博壬持上
    開制式步槍近距離射擊，致其頭部及胸部分別中彈（均貫穿
    ），而受有頭部槍傷合併右眼球破裂、眼眶內異物及眼眶壁
    骨折、胸部槍傷左側第12根肋骨骨折、大量心包積液、急性
    呼吸衰竭、急性呼吸窘迫、腦部槍傷合併右側額骨骨折、腦
    組織破壞、異物存留腦內、腹部槍傷合併腸繫膜損傷及腸壁
    受損等傷害，經送彰化縣員林鎮員生醫院急救後，因傷勢過
    重，生命徵象極不穩定，復經送往彰化基督教醫院救治，因
    腦槍傷顱內出血，目前意識喪失，長期臥床，生活無法自理
    ，其右眼眼球亦因手術摘除，右眼視力無法恢復等傷害。
五、嗣於97年9 月10日晚間，員警發現蕭博壬藏匿地點疑似在嘉
    義縣民雄鄉松山村山區後，先由警員喬裝騎乘腳踏車運動之
    民眾確認蕭博壬藏匿處所，再由彰化縣警察局田中分局協調
    嘉義縣警察局刑警大隊、嘉義縣警察局民雄分局及海巡署彰
    化查緝隊等單位合力緝捕，始於同日凌晨2時40分許，在上
    開嘉義縣民雄鄉松山村後山仔18號簡金城住處內當場逮捕蕭
    博壬，並扣得蕭博壬持有附表編號5所示之槍彈及行動電話
    SIM 卡（門號：0000000000號）1張、安非他命玻璃吸食器2
    個、摻有第二級毒品大麻香煙2支、使用過第一級毒品海洛
    因空袋1個與第一級毒品海洛因1小包（0.55公克）等物品。
六、案經彰化縣警察局田中分局報告臺灣彰化地方法院檢察署檢
    察官偵查起訴。
    理  由
壹、證據能力部分：
一、刑事訴訟法第158條之3規定：「證人、鑑定人依法應具結而
    未具結者，其證言或鑑定意見，不得作為證據。」所謂「依
    法應具結而未具結者」，係指檢察官或法官依刑事訴訟法第
    175條之規定，以證人身份傳喚被告以外之人（證人、告發
    人、告訴人、被害人、共犯或共同被告）到庭作證，或雖非
    以證人身份傳喚到庭，而於訊問調查過程中，轉換為證人身
    份為調查時，此時其供述之身份為證人，則檢察官、法官自
    應依本法第186條有關具結之規定，命證人供前或供後具結
    ，其陳述始符合第158之3規定，而有證據能力。若檢察官或
    法官非以證人身份傳喚而以共犯、共同被告身份傳喚到庭為
    訊問時，其身份既非證人，即與「依法應具結」之要件不合
    ，縱未命其具結，純屬檢察官或法官調查證據職權之適法行
    使，當無違法可言。而前揭不論係本案或他案在檢察官面前
    作成未經具結之陳述筆錄，係屬被告以外之人於偵查中向檢
    察官所為之陳述，本質上屬於傳聞證據，基於保障被告在憲
    法上之基本訴訟權，除該被告以外之人死亡、身心障礙致記
    憶喪失或無法陳述、滯留國外或所在不明而無法傳喚或傳喚
    不到、或到庭後拒絕陳述等情形外，如已經法院傳喚到庭具
    結而為陳述，並經被告之反對詰問，前揭非以證人身份而在
    檢察官面前未經具結之陳述筆錄，除顯有不可信之情況者外
    ，得為證據，並應於判決內敘明其符合傳聞證據例外之理由
    ；又前揭非以證人之身份在審判中之陳述筆錄，倘該被告以
    外之人已經法院以證人身份傳喚到庭並經具結作證，且由被
    告為反對詰問，或有前揭傳喚不能或詰問不能之情形外，該
    未經具結之陳述筆錄因屬審判上之陳述，自有證據能力；若
    係在另案法官面前作成之陳述筆錄，本質上亦屬傳聞證據，
    自得依本法第159條之1第1項之規定，認有證據能力。不能
    因陳述人未經具結，即一律適用本法第158條之3之規定，排
    除其證據能力（最高法院97年度臺上字第2175號判決意旨參
    照）。查證人即同案被告蕭博壬於97年12月29日臺灣彰化地
    方法院檢察署訊問筆錄，係檢察官以被告身份傳喚，其身份
    既非證人，即與「依法應具結」之要件不合，縱未命其具結
    ，純屬檢察官或法官調查證據職權之適法行使，當無違法可
    言，況本件證人即被告蕭博壬已於供後具結，且其嗣後已到
    庭具結作證，並由被告為反對詰問，復查其於偵訊中並無顯
    有不可信之情況，是依上揭說明亦具有證據能力（最高法院
    96年度臺上1677、3527號判決意旨可參）。是上訴人即被告
    （下稱被告）陳鴻文之辯護人認證人即上訴人即被告（下稱
    被告）蕭博壬於97年12月29日偵訊時之證述無證據能力，尚
    非可採。
二、按刑事訴訟法第159條第1項規定：「被告以外之人於審判外
    之言詞或書面陳述，除法律有規定者外，不得作為證據」；
    其立法本旨係以證人於審判外之言詞或書面陳述，屬於傳聞
    證據，此項證據，當事人無從直接對於原供述者加以詰問，
    以擔保其真實性，法院亦無從直接接觸證人而審酌其證言之
    憑信性，違背直接審理及言詞審理之原則，除具有必要性及
    信用性情況之除外者外，原則上不認其有容許性，自不具證
    據能力；至所謂具有必要性及信用性情況者，例如刑事訴訟
    法第159條之1、之2、之3、之4、之5情形，仍例外認其有證
    據能力，然此乃係指法院未於審判期日傳喚相關證人到庭，
    案件僅能依靠該等證人於審判外之陳述以為判斷之情形，始
    需就該等審判外供述證據嚴格依照刑事訴訟法第159條之1至
    之5所定要件一一檢視各該證人之供述，作為證據之資格。
    倘法院已經依據當事人聲請傳喚證人到庭接受檢辯雙方之交
    互詰問，則法院既已透過直接、言詞審理方式檢驗過該證人
    之前之證詞，當事人之反對詰問權亦已受到保障得以完全行
    使之情況下，該等審判外證據除有其他法定事由（例如：非
    基於國家公權力正當行使所取得或私人非法取得等，而有害
    公共利益，即以一般證據排除法則為判斷），應認該審判外
    供述已得透過審判程式之詰問檢驗，而取得作為證據之資格
    ，亦即其審判外供述與審判中供述相符部分，顯然已經構成
    具備可信之特別情狀，當然有證據資格（實務上之作用常為
    引用該等陳述與審判中陳述相符，強化該證人供述之可信度
    ），其不符部分，作為檢視審判中所為供述可信與否之彈劾
    證據，當無不許之理，甚者，其不符部分倘係於司法警察、
    檢察事務官調查中之供述，作為認定被告犯罪與否或不構成
    犯罪與否之證據，亦僅需依照刑事訴訟法第159條之2規定，
    斟酌其審判外供述作成外部環境、製作過程、內容、功能等
    情況認為之前供述較為可信，即可取得證據之資格，而作為
    認定事實之證據資格（最高法院94年度臺上字第2507號、95
    年度臺上字第2515號判決意旨參照）。再按刑事訴訟法第
    159條第1項規定：「被告以外之人於審判外之言詞或書面陳
    述，除法律有規定者外，不得作為證據」，被告以外之人於
    檢察事務官、司法警察官或司法警察調查中所為之陳述，基
    於實體發現真實之訴訟目的，依同法第159條之2規定，如與
    審判中之陳述不符時，經比較結果，其先前之陳述，相對「
    具有較可信之特別情況」，且為證明犯罪事實存否所「必要
    」者，係指陳述是否出於供述者之真意、有無違法取供情事
    之信用性而言，故應就調查筆錄製作之原因、過程及其功能
    等加以觀察其信用性，據以判斷該傳聞證據是否有特別可信
    之情況而例外具有證據能力，並非對其陳述內容之證明力如
    何加以論斷，二者之層次有別，不容混淆（最高法院94年度
    臺上字第629號判決意旨參照）。經查：本件證人即被告蕭
    博壬、證人劉昌勇分別經原審及本院前審於審判期日傳喚到
    庭，與被告陳鴻文行交互詰問程序，直接言詞審理檢視其證
    詞，故其於警詢之供述，對於被告當然已取得作為證據之資
    格，相符部分，自有證據能力；另不符部分，本院斟酌：證
    人蕭博壬、劉昌勇於前開警詢筆錄製作之過程，係由警員先
    詢問其年籍資料後，復為權利事項之告知，進而詢問到派出
    所製作警詢筆錄之原因再制作警詢筆錄，亦查無系爭筆錄有
    何違法或不當取得之情形，是其警詢證述內容之形成，顯係
    出於自由意志而為證述，且查無其他證據足使本院認證人蕭
    博壬、劉昌勇於警詢中之證言，有何違法取供情事之虞，依
    前開條文之意旨，證人蕭博壬、劉昌勇於警詢中之證言，核
    其性質雖屬傳聞證據，但就警詢筆錄製作之過程加以觀察其
    信用性，且為證明犯罪事實存否所「必要」，認其等證言例
    外具有證據能力。至於被告陳鴻文於原審辯護人認為證人陳
    贏介於警詢中證述內容並無證據能力，公訴人於原審對此亦
    無意見，故此部分乃屬審判外之陳述，自無證據能力，合先
    敘明。
三、按法院或檢察官得囑託醫院、學校或其他相當之機關、團體
    為鑑定，或審查他人之鑑定，並準用第203條至第206條之1
    之規定，刑事訴訟法第208條第1項亦定有明文。依此，檢察
    官對於偵查中之案件，認為須實施鑑定者，固應就具體個案
    ，選任鑑定人或囑託鑑定機關（團體）為之；但對於司法警
    察機關調查中之案件，或有量大或急迫之情形，為因應實務
    之現實需求，如檢察官針對該類案件之性質（例如：查扣之
    毒品必須檢驗其成份、對施用毒品之犯罪嫌疑人必須檢驗其
    體內有無毒品代謝反應、對於查扣之槍砲彈藥必須檢驗有無
    殺傷力、對違反野生動物保育法案件必須鑑定是否屬於保育
    類動物案件等），認為當然有鑑定之必要者，經參考法務部
    92年5月20日法檢字第092080203號函送之法務部「因應刑事
    訴訟法修正工作小組」研討之刑事訴訟法修正相關議題第21
    則之共識結論，以及臺灣高等法院於92年8月1日舉行之刑事
    訴訟法新制法律問題研討會第3則法律問題研討結果之多數
    說（載於司法院92年8月印行「刑事訴訟法新製法律問題彙
    編」第15頁至第18頁），基於檢察一體原則，得由該管檢察
    長對於轄區內之案件，以事前概括選任鑑定人或囑託鑑定機
    關（團體）之方式，俾便轄區內之司法警察官、司法警察對
    於調查中之此類案件，得即時送請事前已選任之鑑定人或囑
    託之鑑定機關（團體）實施鑑定，該鑑定人或鑑定機關（團
    體）亦應視同受承辦檢察官所選任或囑託而執行鑑定業務，
    其等出具之書面鑑定報告應屬刑事訴訟法第206條所定之傳
    聞例外，當具有證據能力（法務部92年9月1日法檢字第0920
    035083號函可供參照）。本件扣案之槍枝、子彈等物，經由
    查獲之警察單位依先前轄區檢察署檢察長事前概括選任鑑定
    機關，即內政部警政署刑事警察局實施鑑定，該鑑定機關所
    出具97年8月28日刑鑑字第0000000000號、97年9月4日刑鑑
    字第0970125884號、97年9月18日刑鑑字第0970136450號槍
    彈鑑定書，即具有證據能力，而得為本案之證據。
四、按刑事訴訟法第159條之4規定，除前三條之情形外，下列文
    書亦得為證據：(一)除顯有不可信之情況外，公務員職務上製
    作之紀錄文書、證明文書。(二)除顯有不可信之情況外，從事
    業務之人於業務上或通常業務過程所須製作之紀錄文書、證
    明文書。(三)除前二款之情形外，其他於可信之特別情況下所
    製作之文書。此係因公務員職務上製作之紀錄文書或證明文
    書，係公務員依職權所為，與其責任、信譽攸關，若有錯誤
    、虛偽，公務員可能因此擔負刑事及行政責任，且該等文書
    經常處於可能受公開檢查之狀態，其正確性及真實之保障極
    高；另從事業務之人在業務上或通常業務過程製作之上開文
    書，因係於通常業務上不間斷而規律之記載，一般均有會計
    等人員校對，記錄時亦無預見日後將作為證據之偽造動機，
    其虛偽之可能性較小，且如讓製作者以口頭方式在法庭上再
    重述過去之事實或數據，實際上有其困難，二者具有一定程
    度之不可代替性，是除非有顯不可信之情況外，上開公務文
    書或業務文書應均具有證據能力；又與上開公務文書或業務
    文書同具有可信性之官方公報、統計表、體育紀錄、學術論
    文及家譜等文書，除非均有顯不可信之情況外，基於同一理
    由，亦應具有證據能力。查卷附劉福興之員生醫院診斷證明
    書（含急診病例記錄）及財團法人彰化基督醫院診斷證明書
    （含急診病例等）、病症暨失能診斷證明書、公教人員保險
    殘廢證明書等（參97年度偵字第9217號卷第36至102頁，97
    年度偵字第8451號卷第243至247頁），係從事醫療業務之人
    於業務上或通常業務過程所須製作之紀錄或證明文書，亦顯
    無不可信之情況，依前揭刑事訴訟法規定，上開文書自應具
    有證據能力。
五、本件認定事實所引用之卷內其餘所有卷證資料（包含文書證
    據、物證等證據），則未據被告及辯護人於審理時爭執其證
    據能力，復無證據證明係公務員違背法定程序所取得，是依
    刑事訴訟法第159條之5之規定，均認有證據能力。
貳、實體部分：
一、訊據被告陳鴻文否認販賣或交付如附表所示之槍彈予蕭博壬
    之犯行而辯稱：伊並未積欠蕭博壬債務，所以也未交付槍彈
    予蕭博壬作為擔保云云；另訊據被告蕭博壬則矢口否認其有
    殺人未遂之犯行，辯稱：其在案發前幾個小時前，在案發地
    點其所駕駛自用小客車上，曾以摻入香煙的方式施用海洛因
    ，並以同樣方式在車上吸食大麻，另外以燒烤玻璃球方式施
    用安非他命等，所以案發過程都不記得云云。
二、惟查：
  (一)關於被告陳鴻文部分：
  1.查證人即被告蕭博壬於97年9月11日警詢中證述：「（問你
    所有之槍枝是何而來？）是綽號『空文』男子拿給我抵債，
    他欠我新臺幣100多萬都是職棒簽賭之債務，約一年前他開
    車到彰化縣社頭鄉劉昌勇住處交給我作為抵帳用，沒有人在
    場，但劉昌勇有看見他來，事後我有告訴他『空文』欠我錢
    拿2把槍（即本件扣案之制式步槍與未扣案之P266型手槍）
    作為抵帳，他約97年初他拿新臺幣20萬元交給我，我就先將
    該P226型手槍拿回去給他」等語（參97年度偵字第8451號卷
    第8頁正面），並指認陳鴻文照片是綽號『空文』之男子等
    情（參97年度偵字第8451號卷第8頁反面）；且於同日接受
    法官羈押訊問時供稱：「（扣案槍枝如何來的？）一個朋友
    的，叫做陳鴻文，他拿槍枝抵債，他跟我借錢」等語（參原
    審法院97年度聲羈字第382號卷第4頁背面）；復於97年12月
    29 日偵查中證述：「扣案槍枝及子彈是他之前欠我錢，在
    去年11月間拿到社頭鄉劉昌勇住處，給我抵債的，是要確保
    他欠我的錢會還給我，我後來才知道這把槍之前有在臺中開
    過槍，我案發後遺留在車上以及後來在嘉義民雄被查獲所持
    有的子彈，都是當初陳鴻文一起交付給我的，他當時是用一
    個手提袋將所有的子彈裝在一起，我沒有當場清點子彈數量
    ，只知道除了子彈外，另外交付我一把手槍，以及被警方扣
    案的步槍」等語（參97年度偵字第8451號卷第251-252頁）
    ；均已明確供述扣案之槍彈係陳鴻文交付予伊作為債務抵押
    之用。再證人蕭博壬於原審98年4月24日審理時證稱：「（
    是否記得你在97年9月11日在警察局製作的筆錄內容？）記
    得。（當時你稱槍枝是何人提供給你的？）我說『空文』」
    等語（參原審卷第186頁），其後證人蕭博壬雖於同日被告
    陳鴻文選任辯護人訊問時證稱，伊所述之「空文」當日不在
    現場等語（參同上卷第187頁）。然查，被告陳鴻文自承其
    綽號『空文』，也認識蕭博壬，而蕭博壬亦證稱與陳鴻文認
    識等情，有被告陳鴻文警詢、原審準備程序、本院前審審判
    筆錄及蕭博壬警、偵筆錄及證人劉昌勇偵訊筆錄（參97年度
    偵字第9217號卷第20頁）在卷可憑，依常理而言，其等彼此
    相互認識當無誤認之可能，是蕭博壬於被告陳鴻文選任辯護
    人訊問空文在場與否之際，答稱不在場等語，顯係迴護被告
    陳鴻文之詞，尚不足採。至證人蕭博壬於97年9月11日警詢
    時雖陳稱：「還有一支P226型手槍....他（指陳鴻文）約97
    年初他拿新臺幣20萬元交給我，我就先將該P226型手槍拿回
    去給他。」等語，然查該所謂P226型手槍並未扣案，亦無證
    據證明該P226型手槍具有殺傷力，縱使被告陳鴻文確曾交付
    該所謂P226型手槍予蕭博壬，亦難認被告陳鴻文或蕭博壬就
    此部分有何未經許可，持有具殺傷力手槍之犯行，併予敘明
    。
  2.證人劉昌勇於97年9月17日警詢中證述：「外號『空文』之
    男子與蕭博壬於96年10月間，到我家坐談話一會後，二人就
    一起出走約5分鐘又進來，他們進來時我看到他們攜一個黑
    色包包放在地上，蕭博壬將黑色包包打開後，從裡面拿出1
    支M16步槍，我看到後嚇一跳，我立即告訴蕭博壬趕快拿走
    ，不要造成我的困擾，請你趕快離開」等語（參97年度偵字
    第8451號卷第100頁）；復於97年9月19日偵查中證述：「96
    年中秋節過後，確切日期不記得了，那時侯是蕭博壬來我家
    找我，剛好陳鴻文打電話給蕭博壬，他就叫陳鴻文來我家坐
    ，第二次是在96年離第一次約不到1個月的時間，蕭博壬又
    到我家找我，陳鴻文又要找他，蕭博壬就叫他來我家找他」
    、「第二次陳鴻文到我家時，坐一會兒，他到屋外去拿了一
    個類似像裝球拍的黑色袋子，有兩個提手，並從袋子裡拿出
    一支M16的自動步槍，槍是拿出來就組裝好的，我就立即跟
    蕭博壬說怎麼拿這樣的東西來我家，我叫他快點拿走，之後
    他們就走了」（參同上偵卷第159、160頁），再於97年10月
    17 日偵查中證述：「（問蕭博壬與陳鴻文何時去你家？當
    時何人先到你家？）正確時間，我忘記了，我記得是在去年
    10月、11月間，蕭博壬先到我家，他與我同鄉‧‧當時他們
    兩人進來有拿一個黑色包包，但我忘記是何人拿進來的，當
    時我在看電視，後來我看到包包打開是一把M16步槍，我嚇
    一跳，就叫蕭博壬趕快拿走，不要造成我的困擾，原先是蕭
    博壬在我家坐，可能是接到陳鴻文的電話，兩人才約在我家
    見面」（參97年度偵字第9217號卷第19、20頁），於原審審
    理中證述：因蕭博壬與陳鴻文去伊家，我很想睡，後來他們
    兩人就離開，後來蕭博壬又回來找伊，拿一個包包打開叫伊
    看，後來有聽蕭博壬說槍是『空文』拿給他的等語（參原審
    卷第189頁背面至192頁），就證人劉昌勇上開警詢、偵查及
    原審審理中證詞內容而言，除了關於裝有槍彈之黑色包包是
    蕭博壬與陳鴻文一起拿進來？還是蕭博壬、陳鴻文其一中人
    拿進來？以及是何人打開包包等細節有出入外，對於蕭博壬
    到其家時，尚未攜帶裝有槍彈之黑色包包，之後陳鴻文才過
    來，並與蕭博壬一同到外面，陳鴻文走了之後，蕭博壬就持
    有裝有槍彈之黑色包包，並告訴劉昌勇該槍彈是陳鴻文所交
    付等情均證述內容一致，而此證述情節亦與證人蕭博壬前揭
    證述內容相符，何況被告陳鴻文於警詢中已自承積欠蕭博壬
    約80 萬債務（參陳鴻文於97年9月23日及97年10月2日之警
    詢筆錄，田警分偵字0000000000號卷第11至15頁），益徵證
    人蕭博壬供述陳鴻文因積欠賭債而持槍彈抵債等情，顯非虛
    言。又衡之證人蕭博壬、劉昌勇與陳鴻文並無恩怨，並無構
    詞陷害之理，故證人蕭博壬與劉昌勇等人證述扣案槍彈是陳
    鴻文所交付等情應為真實，相較陳鴻文上開辯詞，顯係推諉
    卸責之詞，不足採信。
  3.證人蕭博壬於原審及本院前審審理中證述扣案槍彈是『空文
    』所交付，然『空文』男子並非本件被告陳鴻文云云，另於
    本院書具自白狀陳稱：該槍枝係王俊偉交付云云（參本院卷
    (一)第141至143號），前後所述已有矛盾不一，且因陳鴻文與
    蕭博壬早已認識（業如前述），自無指認錯誤之可能，況且
    陳鴻文自承確實積欠蕭博壬賭債，故核與證人蕭博壬警詢及
    偵查證述內容相符，足徵證人蕭博壬於警詢及偵查中證述內
    容真實，而於原審、本院前審及本院審理時證述則係迴護之
    詞，不足採信；另證人王俊偉雖於本院證稱，扣案之M16步
    槍係伊交付與被告蕭博壬云云（參本院卷(一)第154至156頁）
    ；然查，扣案槍枝雖與王俊偉持與蔣政修、蔡鎮鴻共同對陳
    宗文開槍恐嚇乙案之槍枝經鑑定結果為同一槍枝（參97年度
    偵字第8451號卷第163頁所附，內政部警政署刑事警察局97
    年10月2日刑鑑字第0970147355號函），且王俊偉亦供述與
    蔣政修、蔡鎮鴻共同以該槍枝射擊陳宗文居所之方式對其為
    恐嚇行為，此有臺灣臺中地方法院檢察署99年12月29日中檢
    輝毅99偵19801字第159766號函檢附之檢察官起訴書可憑（
    參本院卷(二)第88至131頁）；然查，該王俊偉恐嚇陳宗文案
    係發生於95年1月16日，該案之作案槍枝翌日即由蔡鎮鴻交
    還與王俊偉，惟本件被告蕭博壬取得扣案槍枝之時間點為96
    年10月、11月間，二者時間相距已1年有餘；次查，上揭王
    俊偉持有而與蔣政修、蔡鎮鴻共同恐嚇陳宗文所用之槍枝流
    向不明，並未曾於該案件中查扣；且被告蕭博壬與證人王俊
    偉素無淵源（參同上起訴書記載內容，王俊偉所涉及之各槍
    擊案件均未曾提及蕭博壬），但被告陳鴻文與王俊偉則係舊
    識，且曾於他案偵查中自白資助王俊偉逃亡，另有證人指證
    陳鴻文為王俊偉寄藏槍枝等情（參本院卷(二)第155至183頁所
    附臺灣彰化地方法院檢察署檢察官97年度偵字第7596、7751
    、8230、8575、8576、9426號起訴書，臺灣彰化地方法院97
    年度訴字第3439號，本院98年度上訴字第1244號刑事判決，
    此部分因歷審判決時王俊偉均在逃，且未扣得任何槍枝，而
    均經判決無罪確定在案）。末查，制式槍彈為違禁物，政府
    查緝甚嚴，證人王俊偉及被告蕭博壬間，既無交情，亦未曾
    往來，斷無相互授受制式槍彈之可能，據此實難認王俊偉於
    上揭藏匿期間確將其持有之槍彈交付與毫無淵源之蕭博壬。
    且查，王俊偉於本院審理時所證述之其與被告蕭博壬於何時
    、地，如何約定交付槍彈，交付槍彈目的等，所述均與蕭博
    壬證述內容，明顯出入、矛盾不一，自亦不足採信。是本件
    尚難僅以證人王俊偉上揭證述內容及蕭博壬嗣後迴護被告陳
    鴻文之詞，即為有利被告陳鴻文之認定。
  4.被告陳鴻文販賣與被告蕭博壬而經扣案如附表編號1、2、5
    所示之槍彈、編號4所示之彈殼，經送請內政部警政署刑事
    警察局鑑定結果，均係制式槍、彈、彈殼，均具有殺傷力，
    此亦有該局97年9月4日刑鑑字第0970125884、0000000000號
    、97年9月18日刑鑑字第0970136450號槍彈鑑定書在卷可憑
    （參原審卷第152-1至152-25頁）。
  5.綜上，本案事證明確，被告陳鴻文上揭犯行，堪予認定。
  (二)關於蕭博壬部分：
  1.被告蕭博壬於97年9月11日偵訊時供稱：「因為我當時我遇
    到警方盤查的時侯，我人是清醒，因為盤查的時間很久，約
    有20分鐘，警察叫我拿出身分證及皮包，給他們查證身分，
    我事後回想，警察當時好像有問我槍的事情‧‧」等語（參
    97年度偵字第8451號卷第68頁），而證人即案發時在現場員
    警蕭瑞能於97年12月10日偵訊時具結證稱：「劉福興一靠近
    車窗發現裡面有人，於是就用手敲車窗，被告有把車窗打開
    三分之一左右，劉福興見被告將車窗打開，就問他說這麼晚
    了，怎麼還在這裡，住哪裡？對方就用臺語說他是『老得』
    的兒子蕭博壬，講完之後，有拿身分證給劉福興看，看完之
    後，劉福興把身分證還給他，要求他下車，蕭博壬就說好，
    我下車，結果車門要打開的瞬間，子彈就出來了，我不知道
    劉福興是否有在第一時間就中槍，他是跑到蕭博壬的車後才
    倒地，我看到被告開槍，就趕快跑到巡邏車左側後輪處掩蔽
    ，在我找掩蔽的過程中，有趕快取出警槍開了1槍，我到警
    車左側後輪處掩蔽後，被告又朝我掩蔽的巡邏車開了3槍...
    （被告開完槍後，有無看到他往何方向逃逸）我當時有看到
    一個人影往116號的小巷子逃逸」等語（參97年度偵字第
    8451號卷第199頁），核與被告上開供述相符，足認被告遭
    員警盤查時，是處於清醒狀態，且能在打開車門同時開槍後
    辨別逃逸方向而自行離去。
  2.觀卷附之彰警鑑字第9700591號田中分局員警劉福興遭槍擊
    案現場勘察報告（參原審卷第142-149頁，下稱勘查報告）
    、99年10月13日彰警鑑字第9700591-2號田中分局員警劉福
    興遭槍擊案現場重建與鑑定報告（外放，下簡稱鑑定報告）
    所示：
  (1)被告所駕駛之自用小客車停於社頭鄉○○○路114號三合院
    前，已擊發彈殼9顆（指被告所發擊之子彈彈殼）由該車左
    側分佈至對面之房屋前，該彈殼均為5.56MM之步槍子彈，且
    係同1槍枝所擊發（依97年度偵字第8451號卷第275頁附內政
    部警政署刑事警察局刑鑑字第0000000000號槍彈鑑定書所示
    ，員警在彰化縣社頭鄉○○○路116號所扣得5.56MM步槍彈
    殼9顆，經比對結果，其彈底特徵紋痕相吻合），足認被告
    當時確持步槍發射9顆5.56MM子彈無訛。
  (2)依上揭勘察報告彈道重建模擬所示，警用車輛上有3發彈孔
    ，1發貫穿駕駛座後打破左後車窗，餘未貫穿，停留於駕駛
    座椅座，另一掉落於駕駛座上，警車上有3彈道，員警劉福
    興身中2槍，加上被告自用小客車上之左側車身B柱上留有車
    內向車外射擊之彈孔，故於現場僅能重建6彈道，再依模擬
    彈道圖所示，被告有2發子彈係朝員警劉福興所在位置發射
    ，另3發子彈則是朝蕭瑞能所隱蔽的警車左側之位置射擊。
  (3)依上揭鑑定報告：
    彈道重建測繪時，因考慮案發當時員警劉福興位置（編號B
     ）、倒地位置及頭與胸部各中一槍之傷勢，其可能2處彈道
     軌跡位於編號26、17-1、17-2與17-3之4彈道軌跡之範圍間
     ，故僅可重建6發彈道；而從現場尋獲9顆已擊發彈殼，另
     有3發彈道無法確認（彈道軌跡記錄表及模擬照片，參鑑定
     報告第4頁）。
    射擊後拋殼分布實作：自動式槍枝擊發後之退殼動作再現
      性較高，但以彈殼分布研判射擊位置時，變數甚多，本案
      係戶外車道上槍擊案件，兩側均有住家且來往車輛甚多，
      如欲實際射擊恐有人員安全之虞，經選擇彰化縣警察局田
      中靶場以同口徑之M16步槍試射，當控制相關變數後，發
      現以半自動模式（1次1發），第1發向右45度角漸至正面
      （第9發轉回0度角）共45度角射擊時，拋殼位置呈現散落
      分布，第1發至第9發呈順序式散落分布，直線距離平均為
      323公分（參鑑定報告第5頁），M16步槍在全自動模式下
      （AUTO）扣一次扳機不放，可將彈匣內所有子彈射擊完才
      停止，而經實作發現，在全自動模式下仍可以人為控制下
      ，經由扣扳機後立即放掉、再扣扳機再放掉之動作，完成
      點放之射擊模式，本件現場9顆彈殼分布位置距第三定位
      點即涉案車輛（指被告所駕駛車輛）左側B柱之距離為22
      至606公分（參鑑定報告第6頁照片及圖表），在不考慮彈
      曾遭移動（踢到或輾過）人為射擊姿勢固定（槍面正常不
      偏移、槍口不上揚）與環境影響下，研判如下：(甲)現場彈
      殼拋殼分布型態呈現明顯分散分布狀態，與M16實作槍口
      以45度夾角範圍射擊後拋殼狀態相似，研判槍口確有移動
      一定角度之可能性。(乙)因涉案車輛駕駛座車門呈開啟狀，
      當坐在駕駛座往後射擊時，拋出彈殼可能遭車窗阻擋而掉
      落於涉案車輛左側甚至滾入車下，與現場編號1-4彈殼位
      置相符。(丙)如以編號5、6、7、8與9彈殼，就空間障礙關
      係而言，則射擊者應為站立或向前傾之姿勢，彈殼才可能
      拋躍過車窗，就彈殼位置距離而言，距第三定位點分別為
      254、361、424、458、606公分，編號5-8與一般拋殼距離
      約3-4M範圍內相當，惟編號9彈殼距離較遠，如排除人為
      因素，則射擊者可能已向車外移動。
    現場槍擊重建之綜合分析與研判：(甲)彈道軌跡方面，編號
      26彈道軌跡認係由車內向車外、車頭往車尾方向，而以涉
      案車左側B柱為原點，量測編號17-1至17-3之彈道軌跡角
      度（車身平行角度；高度仰角），編號17-1約為（32度；
      4度），另17-2與3均為（36度；3度），由以上彈道軌跡
      角研判槍口確有橫移約32-36度、槍口上揭3-4度之可能性
      。(乙)彈殼分布型態受環境與人為因素影響，若先排除其影
      響程度，由編號5、6、7、8與9彈殼散佈情形，研判槍口
      應有移動一定角度；就空間障礙關係（彈殼拋躍過車窗）
      而言，不排除射擊者一邊向前傾、一邊移動避過車門再往
      前方移動之可能。(丙)如配合現場相關跡證位置與車門空間
      阻擋關係，綜合研判現場槍擊狀況，不排除案發當時蕭嫌
      坐在駕駛椅座上向左後轉身之姿勢，從最左側射擊第1槍
      （編號26彈道軌跡）後，另有2槍打中員警劉福興，旋即
      一邊向前傾移、並往車外、且槍口向右側約30多度移動至
      警車方向（編號17-1、2與3彈道軌跡），最後往該車前方
      離開現場之可能性大。
  (4)依內政部警政署刑事警察局99年4月8日刑鑑字第0990036886
    號函所示，如附表編號5所示美國COLT廠M16A1型制式步槍其
    保險（SAFE）、半自動（SEMI）、全自動（AUTO）功能如下
    ：保險（SAFE）：無法扣動扳機用以擊發子彈，半自動
    （SEMI）：扣動扳機可自動完成擊發、開栓、抽殼、拋殼、
    復進、裝填、閉鎖、待擊發等一個完整的射擊循環，全自
    動（AUTO）：扣住扳機不放，槍枝會持續進行上述之射擊循
    環直到彈匣內子彈用盡為止，參考COLT廠官方網站，M16型
    步槍每分鐘約可發射700至950顆子彈。另有關連續射擊之彈
    道分佈與範圍，因涉及開槍者之射擊技術、持槍姿勢等因素
    ，未便臆測。
  (5)綜上勘察報告暨鑑定報告，被告射擊次數及可能射擊位置，
    核均與上開證人蕭瑞興所述情節相符，亦與依現場彈殼散佈
    情形及其分布位置加以分析結果，槍口應有移動一定角度，
    即開槍射擊者射擊第一槍後，旋即一邊向前傾移，避過車門
    ，並往車外、槍口向右側移動至警車方向之可能等，相互吻
    合；足證被告案發當時確切知悉劉福興是在其自用小客車之
    左後方位置，以及蕭瑞興則在警車左側後方隱蔽，故先向劉
    福興所在位置開2槍以上子彈，之後再對蕭瑞能所隱蔽方向
    再開3槍，被告開槍時應處於清醒狀態，被告辯稱其不記得
    開槍過程等語顯與上開事證不符，其辯詞實無足採。又依上
    揭內政部警政署刑事警察局函文，扣案之M16A1型步槍之射
    擊雖具有半自動及全自動功能，惟其射擊之彈道分佈及範圍
    ，復受開槍者之射擊技術、持槍姿勢等因素所影響，是即認
    案發當時該槍枝於子彈上膛時係處於全自動功能，開槍者仍
    能以手指按扣扳機時間長短之方式予以控制射擊子彈之發數
    及次數（按之一般軍事訓練，全自動步槍或機槍，採隨按隨
    放之「點放」方式，可擊發3發子彈），是尚難以槍枝具全
    自動功能即認被告僅有一次扣發槍彈之行為。
  3.證人陳銀漢於本院前審98年8月25日審理時證稱：「（97年8
    月21日凌晨1點多時你有無與蕭博壬在一起？）我當時坐他
    的車子。....（當天蕭博壬的精神狀態如何？）講話不清楚
    ，事後我和他通電話講話我也聽不懂，精神很恍惚的感覺。
    （有無看到蕭博壬吸食毒品或是聽他說有吸毒？）我沒有看
    到，但是我有聞到酒味。（他有沒有對你說我很累沒有辦法
    開車？）有。」，證人林進興於本院前審98年8 月25日審理
    時證稱：「（97年8月發生本案之前你有無與蕭博壬在一起
    ？）有。（你們一起做什麼事情？）一起的時候，是蕭博壬
    來找一個叫做張育綜，那時候我也在那邊，大家一起聊天。
    ...（當時蕭博壬的精神狀況有沒有很好？）很恍惚，精神
    不濟的樣子，他說他好幾天沒有睡覺了。」，然依證人陳銀
    漢、林進興所證述，其等於案發前數小時即與被告蕭博壬分
    開（最晚在是日凌晨1時許），而本件案發時間係在凌晨4時
    30分許，其間已相隔至少3小時以上，而依被告蕭博壬所供
    案發前其在車上睡覺及遭警察盤查時伊清醒等情，顯然被告
    蕭博壬於案發時並無因沒有睡覺而精神恍惚之情事，是證人
    陳銀漢、林進興所證述尚難採為有利於被告蕭博壬之認定。
  4.證人蕭水晶於97年12月24日偵訊時證述：「（問從你住處到
    案發地點，走路需要多久時間？）他還未進來我家前，我有
    先聽到救護車的聲音，沒多久我就聽到有人打開鋁門扣一聲
    ，然後有聽到有人走上樓梯的聲音，過了一下，我就覺得奇
    怪怎麼沒有有沖水的聲音，然後不到幾秒鐘，我廁所的門就
    被打開來，蕭博壬就拿著槍指著我，叫我『店店』（即保持
    安靜），然後問我有沒有車子，我當時看到他手上拿著一把
    長槍，叫都不敢叫，怕生命會有危險，他拿的手巾是在我家
    走廊衣架上拿的，因為當時是清晨4時多，『地靈』很輕，
    我有聽到左鄰右舍說當時有聽到有跑步的聲音，從我家走路
    到案發地點約幾分鐘」及「（問你騎機車載蕭博壬到劉漢茂
    住處時，天色如何？）天色已經慢慢變亮了，前面的東西都
    看得清楚，比較遠的地方才看不清楚，因蕭博壬手上有拿槍
    枝，他沒有叫我離開，我不敢離開，所以在劉漢茂住處待了
    10 幾分鐘，我離開前，他們兩人（指劉漢茂與蕭博壬）都
    吩咐我，說要讓我走可以，但是要『店店』，其中蕭博壬說
    我回家看電視就知道了」等語，依蕭水晶上揭證詞可知被告
    開槍後，如何侵入蕭水晶，並上樓打開廁所，持槍要蕭水晶
    騎車載其離開，離開之際不忘拿取毛巾覆蓋所持槍枝，以防
    途中遭警攔查，足認被告開槍後，其意識仍呈現清醒狀態，
    甚至要蕭水晶離去時，告訴蕭水晶「回家看電視就知道了」
    等語（參97年度偵字第8451號卷第220-221頁），足以認被
    告蕭博壬清楚其持槍射殺兩名員警之過程，其事後辯稱：其
    忘記整個過程云云，純係卸責之詞，不足採信。
  5.被告蕭博壬辯稱：約在案發前幾個小時前，在案發地點其所
    駕駛自用小客車上，其以摻入香煙的方式施用海洛因，並以
    同樣方式在車上吸食大麻，另外以燒烤玻璃球方式施用安非
    他命等語，然觀前揭之彰警鑑字第9700591號田中分局員警
    劉福興遭槍擊案現場勘察報告所示：員警在被告所駕駛之自
    用小客車內並未扣得被告蕭博壬施用毒品工具玻璃球、香菸
    或有關毒品相關事證（參上揭勘察報告第4至6頁所附被告所
    駕駛自小客車勘察情形及分類表），故被告蕭博壬辯稱其在
    車上有施用毒品等情，顯與事證不符。縱使被告蕭博壬於案
    發前幾小時有施用安非他命、海洛因、大麻等毒品，而查海
    洛因中毒臨床症狀雖有昏昏欲睡或昏迷現象、言詞含糊，注
    意力或記憶力障礙，安非他命中毒症狀則為心跳過快或緩慢
    、瞳孔放大、血壓升高或降低、出汗或寒顫、噁心或嘔吐、
    體重下降、激動、肌肉衰弱、呼吸抑制、胸痛、或心律不整
    、意識混亂、癲癇、運動異常、肌張力異常或昏迷，大麻中
    毒症狀則有結膜充血、食慾增加、口乾、心率加快，任二種
    毒品混合使用之症狀因人及因用量而異，難以一概而論與精
    確評估，使用過量藥物造成的瞻妄狀態可能造成意識的波動
    變化，但仍因用量及使用者生理因素而異（參本院卷(一)第82
    頁所附，行政院衛生署草屯療養院99年3月26日草療精字第
    1616號函意旨），惟海洛因初期使用後約6-8小時會出現情
    緒亢奮，隨後可能出現情感麻木、情緒低落、精神運動遲滯
    或激動、判斷力受損，社會功能受損、幻覺等症狀，甲基安
    非他命使用後初期約1-2小時會有情緒異常、警醒度過高、
    人際互動敏感、焦慮緊張、易怒、重複之無意義行為、判斷
    力受損、社會職業功能受損、精神運動性激動或遲滯、幻覺
    等症狀，大麻使用後幾小時內會出現運動協調性變差、情緒
    亢奮、焦慮、時間感喪失、判斷力受損、社交退縮等，混合
    前開任二或三種毒品使用則上述症狀皆可能混合出現。上述
    為使用毒品初期可能發生之症狀及中毒可能出現之症狀，若
    使用者合併物質依賴，則於藥物急性期過後會出現物質戒斷
    症狀，海洛因戒斷可能於最後一次使用海洛因數小時後出現
    情緒低落、噁心嘔吐、肌肉骨頭疼痛、流淚、流涕、曈孔放
    大、打呵欠、發燒、失眠等症狀，安非他命戒斷可能於最後
    一次使用安非他命2-4小時後出現情緒低落、鮮明惡夢、失
    眠或嗜睡、食慾增加、精神遲滯或激動等，大麻類藥物較少
    出現生理戒斷症狀，依其藥物使用之種類劑不同，於該物質
    使用後之不同時斷出現中毒或戒斷症狀，此亦有行政院國軍
    退除役官兵輔導委員會臺中榮民總醫院99年6月28日中榮精
    字第0990010961號函在卷可憑（參本院卷(一)第107頁），而
    被告所辯乃其於案發前幾小時內混合施用毒品，則其於案發
    時仍處於甫施用毒品完畢未久之情形，是依上揭行政院國軍
    退除役官兵輔導委員會臺中榮民總醫院函所示，其即認有施
    用毒品後之症狀，亦屬初期之情緒亢奮、異常、焦慮等，而
    非戒斷或中毒時之昏迷、情緒低落等，故被告蕭博壬所辯：
    其案發前有混合施用毒品，以致其對是否開槍殺警過程已不
    復記憶等情，顯係臨訟杜纂之語，實難採信。準此，被告蕭
    博壬行為當時之精神狀況既然係在清醒狀態，被告蕭博壬之
    選任辯護人聲請對被告蕭博壬做精神鑑定，核無必要，附此
    敘明。
  6.本件被告選任辯護人雖針對彈殼分佈點表示可能遭救護車輾
    壓而變形並改變彈殼分佈位置等節（參本院卷(一)第169、170
    頁），經本院檢附扣案彈殼向內政部警政署刑事警察局函詢
    結果，經覆以扣案之9顆彈殼，經檢視，其中2顆業已受外力
    作用而嚴重變形，至於係受何種外力作用而變形，無法研判
    等語，此有該局99年10月21日刑鑑字第0990142393號函附卷
    可憑（參本院卷(一)第239頁）；由上，被告所擊發之9顆子彈
    之彈殼均掉落在車外，而僅有其中2顆彈殼係遭外力作用而
    嚴重變形，依上開鑑定報告內所載之彈殼分布情形（參鑑定
    報告第6頁圖表，及現場履勘照片），因事後為救護傷者，
    僅將警車往後方退移，以供救護車進入（參勘察報告第2頁
    照片，本院卷(一)第204頁背面），如以彈殼曾遭救護車輾壓
    而未移動位置之情形推論，則以標示3、4、5之彈殼最可能
    遭救護車輾壓，如以彈殼遭救護車輾壓後移動位置之情形推
    論，則各彈殼均有遭輾壓之可能，然以此即認距離被告駕駛
    之車輛最遠之標示8、9之彈殼予以認定曾遭輾而移動位置，
    則標示1至7之彈殼，其分布位置距第三定位點即涉案車輛（
    指被告所駕駛車輛）左側B柱之距離為22至424公分（參鑑定
    報告第6頁照片及圖表），其分布情形仍大於彰化縣警察局
    以同口徑之M16步槍於控制相關變數後試射，其第1發至第9
    發，以向右45度角漸至轉回正面0度角，共45度角射擊時，
    拋殼位置呈現散落分布，第1發至第9發呈順序式散落分布，
    直線距離平均為323公分（參鑑定報告第5頁），足見被告於
    本案持槍射擊位置並非固定不變，而係在有所移動下為之。
    是上開9顆彈殼中雖有2顆曾遭外力作用而有變形之情形存在
    ，惟尚不足為有利被告之認定。
  7.參之上揭勘察報告及鑑定報告所示，被告所發射9顆子彈之
    彈殼均掉落在車外，而從員警劉福興槍中倒地位置到員警蕭
    瑞能隱蔽位置之間距離，中間尚有一部警車，若被告蕭博壬
    係以一行為之對劉福興及蕭瑞能進行射殺，除了劉福興身中
    兩槍及在蕭瑞能所處警車位置有遭射3槍外，在警車應尚留
    有其他彈孔，然事實並非如此，又證人即員警蕭瑞能於原審
    98年4月24日審理中證述：「（你看到蕭博壬對劉福興開槍
    ，到要對當時已經在車子尋求掩蔽的你開槍，劉福興中槍到
    蕭博壬又開槍打你，這期間多久？）有停頓一下，期間多久
    ，我不清楚，我到後輪的地方，接著三槍就出來了」等情（
    參原審卷第196-197頁），均足認被告蕭博壬是分別對劉福
    興及蕭瑞能開槍，是為2次殺人行為，非1次殺人行為。
  8.查槍枝可以瞬間擊發子彈，持以對人射擊，子彈射出後之速
    度及穿透力，會造成死亡結果，為眾所周知之事，被告蕭博
    壬為成年人，對此應無不知之理，其持槍對員警劉福興的頭
    部及胸部，且能對準蕭瑞能所掩蔽位置開槍，而警員劉福興
    遭蕭博壬持上開制式步槍近距離射擊，致其頭部及胸部分別
    中彈（均貫穿），而受有頭部槍傷合併右眼球破裂、眼眶內
    異物及眼眶壁骨折、胸部槍傷左側第12根肋肋骨折、大量心
    包積液、急性呼吸衰竭、急性呼吸窘迫、腦部槍傷合併右側
    額骨骨折、腦組織破壞、異物存留腦內、腹部槍傷合併腸繫
    膜損傷及腸壁受損等傷害，經送彰化縣員林鎮員生醫院急救
    後，因傷勢過重，生命徵象極不穩定，復經送往彰化基督教
    醫院救治，因腦槍傷顱內出血，目前意識喪失，長期臥床，
    生活無法自理，其右眼眼球亦因手術摘除，右眼視力無法恢
    復等情，此有員生醫院診斷證明書（含急診病歷記錄）、彰
    化基督醫院診斷證明書（含急診病歷等資料）、病症暨失能
    診斷證明書及公教人員保險殘廢證明書等附卷可按，顯見被
    害人劉福興被槍擊之部位包括有頭部、胸部，均係致命之部
    位，益證被告蕭博壬對持槍朝被害人劉福興、蕭瑞能近距離
    槍擊可能導致死亡之結果，不單預見有所認識，且執意為之
    ，足見其殺人之意思甚為堅定，自屬具有殺人之直接故意極
    為灼然。被告蕭博壬審辯稱無殺人之犯意云，係屬避重就輕
    之詞，不足採信。
  9.此外，復有現場圖、現場照片、現場勘查照片、蕭博壬案發
    後逃離現場路口監視器翻拍照片、蕭博壬前往蕭阿謹等人住
    處照片、嘉義縣民雄鄉松山村後山仔18號查獲現場照片、扣
    押物品目錄表、蕭博壬持用0000000000電話通聯紀錄及其持
    用0000000000號電話通訊監察譯文各乙份在卷可資佐證。警
    員劉福興、蕭瑞能均係著制服執行盤查勤務，被告竟持槍加
    以射擊，足見其亦有妨害公務之犯意。綜上，本件事證明確
    ，被告蕭博壬上揭犯行，堪予認定，應依法論科。
 10.被告選任辯護人雖請求將全卷或上開彰化縣警察局鑑定報告
    送請中央警官大學或憲兵司令部就開槍次數再做乙次鑑定等
    （參本院卷(二)36頁背面）；然查，本件事發迄今已有數年，
    案件之重建本即有所困難，而現場人員、持槍角度等諸多變
    數均存在，已如前述，且關於扣案槍枝於全自動、半自動功
    能下應如何分佈，因射擊後彈殼之分佈，受射擊者持槍姿勢
    、位置、射擊角度、方向及擊發後彈殼是否撞擊其他物品..
    等因素之影響，故無法加以臆測，此亦有前揭內政部警政署
    刑事警察局99年10月21日刑鑑字第0990142393號函附卷可憑
    （參本院卷(一)第239頁），是自無再依辯護人請求送鑑定之
    必要，附此敘明。
三、論罪科刑部分：
  (一)查被告陳鴻文行為後，槍砲彈藥刀械管制條例於97年11月26
    日修正公布第7條，並自同年月28日起生效施行。修正前槍
    砲彈藥刀械管制條例第7條第5項關於同條第1項至第3項未遂
    犯處罰之規定，移置於修正後第6項，並增訂第5項，惟就第
    1項之未經許可，販賣第1項所列槍砲、彈藥罪，其構成要件
    及法定刑度均未變更，自非行為後法律有所變更，故毋庸為
    新舊法比較，而逕行適用裁判時即現行槍砲彈藥刀械管制條
    例第7條第1項之規定論處，合先敘明。
  (二)按販賣，兼指買賣而言，稱買賣者，謂當事人約定一方移轉
    財產權於他方，他方支付價金之契約，民法第345條第1項定
    有明文。故買賣交易行為完成，犯罪亦已完成。不問其買入
    、賣出之價金若干，有無得利，均與犯罪之構成無影響（最
    高法院69年臺上字第3222號判決意旨參照）。是販賣行為，
    祗須以營利之意思而販入或賣出，即足構成。倘於有償讓與
    他人之初，係基於營利之意思，並著手實施，而因故無法高
    於購入原價出售，最後不得不以原價或低於原價讓與他人時
    ，仍屬販賣行為（最高法院94年度臺上字第5317號判決意旨
    參照）。查被告陳鴻文以不詳方式取得附表所示之槍彈，事
    後與被告蕭博壬合意，持該槍彈交付與被告蕭博壬以抵償積
    欠之高額債務，顯見雙方就該槍彈之交付乃屬有對價關係之
    交易行為，據此堪認定被告陳鴻文確有營利之意圖存在。是
    核被告陳鴻文所為係犯槍砲彈藥刀械管制條例第7條第1項未
    經許可，販賣步槍罪及同條例第12條第1項未經許可，販賣
    子彈罪。被告陳鴻文以一行為販賣具有殺傷力之步槍、步槍
    子彈及手槍子彈，係一行為觸犯數罪名，為想像競合犯，應
    依刑法第55條規定，從一重之未經許可，販賣步槍罪論處。
  (三)核被告蕭博壬所為，係犯刑法第271條第2項、第1項殺人未
    遂罪、刑法第135條第1項之妨害公務罪。被告蕭博壬以一行
    為殺人未遂及妨害公務，係一行為觸犯數罪名，為想像競合
    犯，應依刑法第55條規定，從一重之殺人未遂罪論處。公訴
    意旨雖未論述被告妨害公務罪嫌，然此部分犯行與已起訴之
    殺人未遂犯行間既有想像競合之裁判上一罪關係，本院自得
    併予審究。被告蕭博壬所犯上開2次殺人未遂罪（公訴人認
    為蕭博壬射殺劉福興與蕭瑞能係一行為，實容有誤會，理由
    詳述如前，惟此部分起訴書於犯罪事實欄已詳細記載，自應
    審理之），犯意各別，行為互異，應予分論併罰。被告蕭博
    壬已著手實行殺人行為而未遂，為未遂犯，均依刑法第25條
    第2項未遂犯之規定減輕其刑。
四、原審以被告陳鴻文未經許可轉讓步槍罪行明確，予以論罪科
    刑，固非無見。然查，(一)被告陳鴻文交付予蕭博壬之子彈，
    包含附表編號1、2、4、5所示之子彈乙節，已據證人即被告
    蕭博壬於97年12月29日偵訊時證稱：「....我案發後遺留在
    車上以及在嘉義民雄被查獲所持有的子彈，都是當初陳鴻文
    一起交付給我的....」等語，原審就此部分未予事實欄中載
    明，實有未當；(二)本件被告陳鴻文所犯係槍砲彈藥刀械管制
    條例第7條第1項未經許可，販賣步槍罪及同條例第12條第1
    項未經許可，販賣子彈罪，已如前述，原審認被告陳鴻文係
    犯槍砲彈藥刀械管制條例第7條第2項未經許可，轉讓步槍罪
    及同條例第12條第2項未經許可，轉讓子彈罪，亦有未洽。
    被告陳鴻文上訴否認犯行，並以前揭情詞置辯，雖無理由，
    然原審就此部分既有上開可議之處，自應由本院將原審判決
    關於陳鴻文部分予以撤銷改判。爰審酌被告陳鴻文以不詳方
    法取得附表1、2、4、5所示之槍彈，明知該槍彈極具殺傷力
    ，竟恣意販賣槍彈予蕭博壬，雖事後蕭博壬持該槍彈射殺兩
    名執勤員警非其所能預見，亦足見其交付槍彈予蕭博壬之行
    為對社會秩序影響甚鉅，除造成員警劉福興個人迄今仍意識
    昏迷外，並對劉福興家屬造成終身傷痛與負擔，其惡性非輕
    ，犯後矢口否認犯行，態度不佳，暨其素行、智識程度及生
    活狀況等一切情狀，量處如主文第2項所示之刑，並就併科
    罰金部分，諭知易服勞役之折算標準（本案固係被告陳鴻文
    上訴，然「由被告上訴或為被告之利益而上訴者，第二審法
    院不得諭知較重於原審判決之刑。但因原審判決適用法條不
    當而撤銷之者，不在此限。」，刑事訴訟法第370條定有明
    文，本案原審判決既誤用槍砲彈藥刀械管制條例第7條第2項
    、第12條第2項論罪科刑，適用法條不當，本院撤銷原審判
    決後依法自得諭知較重於原審判決之刑）。
五、原審以被告蕭博壬所犯前開殺人未遂部分罪證明確，予以論
    罪科刑，固非無見。惟漏未就妨害公務部分予以論處，容有
    未洽，被告蕭博壬上訴否認犯行，雖無理由，惟原判決既有
    上揭可議之處，自難予維持，應由本院將原審判決關於蕭博
    壬殺人未遂部分及定應執行刑部分予以撤銷改判。爰審酌被
    告蕭博壬僅因遭員警盤查，恐車內槍彈遭查獲，竟持槍彈對
    於兩名執勤員警分別進行射殺，致員警劉福興當場身中兩槍
    倒地，因傷及右眼、腦部及胸部，意識昏迷，終身需他人照
    料，員警蕭瑞能因藉警車隱蔽而躲過此劫，蕭博壬上開行為
    一方面欲直接剝奪被害人劉福興及蕭瑞能之生命權，除造成
    被害人劉福興本人及家屬永久無法抹滅之傷痛外，另一方面
    嚴重破壞社會秩序，公然挑戰國家公權力，足見其惡性重大
    ，應予嚴懲，然殺人罪之刑度為死刑、無期徒刑或10年以上
    有期徒刑，因被告2次殺人行為均未遂，均得減輕其刑，惟
    被害人劉福興意識昏迷，終身需他人照料，所生損害甚鉅，
    蕭瑞能藉警車掩護而未受傷，所生損害程度較輕，故量刑上
    應予不同之審酌，又蕭博壬犯後矢口否認殺人未遂之犯行，
    對所犯罪行，一概推稱精神恍惚，不復記憶，毫無悔意，態
    度不佳，暨其素行、智識程度及生活狀況等一切情狀，分別
    量處如主文第3項所示之刑，並定其應執行刑，以昭炯戒。
    又被告蕭博壬經宣告之最重刑為無期徒刑，僅執行無期徒刑
    ，並依刑法第37條第1項規定，宣告褫奪公權終身。
六、扣案如附表編號1、5所示之制式步槍壹枝（槍枝管制編號
    0000000000號，含彈匣二個）、口徑5.56MM步槍子彈共40
    顆，均具有殺傷力，屬違禁物，且係被告蕭博壬所有供涉犯
    殺人未遂罪之犯罪所用及預備犯罪之用，均依刑法第38條第
    1項第1款規定宣告沒收。至扣案如附表編號2所示之口徑0.4
    0吋制式子彈2顆、口徑9MM制式子彈37顆、口徑12GAUGE制式
    霰彈2顆，雖具有殺傷力，然已於被告蕭博壬所涉持有槍彈
    犯行部分，予以宣告沒收確定在案，爰不予重複宣告沒收；
    另經送驗試射，口徑5.56MM步槍子彈共18顆，已因擊發而僅
    剩餘彈殼，均失其原有子彈之結構及性能，不具殺傷力，已
    非違禁物，爰均不予宣告沒收；又口徑4.5MM鉛彈丸1盒及口
    徑12GAUGE制式霰彈彈殼2顆均不具殺傷力，扣案仿霰彈槍之
    槍身及槍管固定護本亦非槍枝主要組成零件，既非違禁物，
    均爰不為沒收之諭知。末查，扣得之行動電話SIM卡（門號
    ：0000000000號）1張、安非他命玻璃吸食器2個、摻有第二
    級毒品大麻香煙2支、使用過第一級毒品海洛因空袋1個與第
    一級毒品海洛因1小包（0.55公克）等物品並非本案犯罪所
    用或預備之物，故不宜本件沒收，宜另行處理（被告蕭博壬
    施用毒品部分業經觀察勒戒執行完畢）。又被告陳鴻文已將
    附表編號1、2、5所示之物交付予蕭博以為債務之抵償，故
    該等物品已屬被告蕭博壬所有，已認定如前，屬違禁物，自
    無庸再於被告陳鴻文部分諭知沒收。
據上論斷，依刑事訴訟法第368條、第369條第1項、第364條、第
299條第1項前段，槍砲彈藥刀械管制條例第7條第1項、第12 條
第1項，刑法第11條前段、第271條第2項、第1項、第135條第1項
、第55條、第51條第4款、第42條第3項、第37條第1項、第38 條
第1項第1款，刑法施行法第1條之1，判決如主文。
本案經檢察官鍾宗耀到庭執行職務。
中    華    民    國   100    年    2     月    15    日
            刑事第二庭  審判長法  官  邱  顯  祥
                              法  官  張  國  忠
                              法  官  王  鏗  普
以上正本證明與原本無異。
如不服本判決應於收受送達後十日內向本院提出上訴狀，其未敘
述上訴之理由者並得於提起上訴後十日內向本院補提理由書（均
須按他造當事人之人數附繕本）「切勿逕送上級法院」。
                              書記官  詹  雅  婷
中    華    民    國   100    年    2     月    15    日
附表
┌───┬────────────────────────────┐
│編號  │ 扣案之物品                                             │
├───┼────────────────────────────┤
│1     │扣案之口徑5.56MM制式子彈肆拾貳顆（採樣拾顆試射，剩餘貳│
│      │拾玖顆）【員警在彰化縣社頭鄉○○村○○○路116 號被告所駕│
│      │駛車牌號碼8800-LK號自用小客車車內所查扣】               │
├───┼────────────────────────────┤
│2     │扣案之口徑0.40吋制式子彈顆（採樣壹顆試射，剩餘貳顆）、│
│      │口徑9MM 制式子彈伍拾伍顆（採樣拾捌顆試射，剩餘拾柒顆）│
│      │、制式彈匣壹個、口徑12GAUGE制霰彈子彈顆（均係口徑12   │
│      │GAUGE制式子彈，採樣壹顆試射，可擊發，認具殺傷力，剩餘貳 │
│      │顆）【員警在彰化縣社頭鄉○○村○○○路116號被告所駕駛車 │
│      │牌號碼8800-LK號自用小客車車內所查扣】                   │
├───┼────────────────────────────┤
│3     │扣案之仿雙管霰彈槍製造之槍身及槍管固定護木1 枝、口徑12  │
│      │GAUGE制式霰彈彈殼貳顆（含底火、火藥）及口徑4.5MM鉛彈丸1 │
│      │盒【員警在彰化縣社頭鄉○○村○○○路116號被告所駕駛車牌 │
│      │號碼8800-LK號自用小客車車內所查扣】                     │
├───┼────────────────────────────┤
│4     │扣案之口徑5.56MM制式子彈彈殼玖顆（均已擊發，經比對結果，│
│      │其彈底特徵紋痕相吻合，認均係同壹槍枝所擊發）【員警在彰化│
│      │縣社頭鄉○○村○○○路116號附近所查扣】                 │
├───┼────────────────────────────┤
│5     │扣案之制式步槍壹枝（係口徑5.56MM制式之M16A1 之制式步槍，│
│      │槍枝管制編號為0000000000號，含彈匣壹個）、口徑5.56MM制式│
│      │子彈拾陸顆（採樣伍顆試射，剩餘拾壹顆）【員警在嘉義縣民雄│
│      │鄉松山村後山仔18號，逮捕被告時所查扣】                  │
└───┴────────────────────────────┘